臺灣桃園地方法院刑事判決
110年度訴字第309號
公  訴  人  臺灣桃園地方檢察署檢察官 
被      告  甲○○



選任辯護人  楊國弘律師(法律扶助)          
上列被告因公共危險案件，經檢察官提起公訴（109年度偵字第3
6592號），本院判決如下：
    主  文
甲○○犯放火燒燬現供人使用之住宅未遂罪，處有期徒刑壹年玖月
。
    事  實
甲○○與其父乙○○、其母丙○○間，具有家庭暴力防治法第3條第3款
所定之家庭成員關係，並與其妹丙○○間，亦具有家庭暴力防治法
第3條第4款所定之家庭成員關係。緣甲○○因接觸毒品，經診斷有
安非他命、嗎啡、鎮定及安眠劑使用障礙症等所致之精神疾病，
致辨識其行為違法或依其辨識而行為之能力顯著降低，先於民國
109年9月25日晚間10時許，因不明原由情緒失控，在其位於桃園
市○○區○○路000巷00弄00號住宅內砸壞家電、傢俱（未據告訴）
，乙○○、丙○○與丙○○恐遭波及，遂連夜離家，又甲○○明知上址住
宅為其與乙○○、丙○○、丙○○所共同居住之處所，於該住宅內引燃
易燃物品，一旦火勢蔓延，極可能發生燒燬該住宅之結果，竟於
翌（26）日中午12時許，以不詳物品點燃堆積在上址住宅客廳及
倉庫門口之木材、紙箱等物，旋即離開現場，幸鄰居邱加和發現
後，持滅火器滅火，並緊急通報消防人員到場處理，立即撲滅火
勢，因而僅上址住宅之客廳及倉庫門口有部分燒痕及部分物品遭
燒燬，未達燒燬該住宅主要結構致主要效用喪失之程度而未遂。
    理  由
一、認定犯罪事實所憑之理由及證據
 ㈠ 上開客觀事實經過情形，業據被告甲○○於偵訊、本院準備及
    審理時，均坦承不諱，核與證人即報案人邱加和、證人即被
    害人乙○○於警詢時之證述大致相符（見偵字卷第23至2531至
    32頁），並有桃園市政府消防局火災原因調查鑑定書（含所
    附資料）在卷可佐（見偵字卷第43至141頁），應可認定。 
 ㈡ 辯護人雖為被告辯護稱：本案之事發地點雖然是在被告當時
    所居住的住宅內，但依消防局火災鑑定書所示僅有房屋一樓
    擺放在客廳門口的木桌，以及位於其旁邊倉庫門口的紙箱、
    塑膠袋有受熱燃燒的情形，其餘建物均未有受燃燒的跡象，
    應該可以認被告當時所欲燃燒的是紙箱等物品，其並無燒燬
    建築物的意欲，本案應僅該當刑法第175條第2項之放火等語
    （見訴字卷第283頁）。然查，堆放在上址住宅之木材、紙
    箱等物，均係屬易燃之物體，一經點火即會迅速延燒，而該
    客廳、倉庫係住宅之一部分，火勢已從該等木材、紙箱延燒
    到上址住宅之客廳及倉庫門口等情，有現場照片可證（見偵
    字第97至101、109至115、125至129頁），若非證人邱加和
    持滅火器滅火，並緊急通報消防人員到場處理，立即撲滅火
    勢，即有可能順勢延燒到整個房屋主體之可能，客觀上顯已
    具備燒燬住宅之可能性，當已達於著手放火之實行階段，且
    被告為有相當智識程度之成年人，對此情況應有所認識，竟
    仍執意以不詳物品點燃堆積在上址住宅客廳及倉庫門口之木
    材、紙箱等物，旋即離開現場，其有燒燬住宅之故意甚明，
    雖火勢不久就為人即時發現，並用水撲滅，而未延燒至該住
    宅主體結構，尚未使該住宅之主要效用喪失，仍應成立放火
    燒燬現供人所用之住宅未遂罪。辯護人稱應僅構成刑法第17
    5條之燒燬建築物以外之他人之物未遂罪，應有誤會。
 ㈢ 綜上所述，本案事證明確，被告上開犯行堪以認定，應依法
    論科。
二、論罪科刑
 ㈠ 說明
　⒈放火罪既遂與未遂之區別標準，係以目的物獨立燃燒，且足
    以變更其形體，致喪失其效能為依據，是放火燒燬現供人使
    用之住宅罪，如僅室內傢俱、裝潢燒燬，其房屋重要構成部
    分諸如樑、柱及支撐壁等尚未因燃燒結果致喪失其效用者，
    應成立刑法第173條第3項、第1項之放火燒燬現供人使用住
    宅未遂罪（最高法院79年度臺上字第2656號判決意旨參照）
    。查被告上開放火行為，雖造成上址住宅之客廳及倉庫門口
    有部分燒痕等損害，然該住宅之主要結構樑、柱及支撐壁等
    重要部分，均未因燃燒而坍塌、傾圮，顯然該住宅構成之重
    要部分，尚未因燃燒結果而喪失主要效用之程度，即並未造
    成燒燬房屋之結果，應可認定。
　⒉按刑法第173條之放火罪，係以放火燒燬現供人使用之住宅或
    現有人所在之建築物等物，為其要件。而所謂「現供人使用
    之住宅」者，係指在放火當時，該住宅仍為人所使用中為已
    足，並不以放火當時果有人在內為必要；縱放火當時，居住
    於該住宅內之其他人皆已上班、上學或外出者，仍不失為現
    供人使用之住宅（最高法院89年度臺上字第7721號判決參照
    ）。查被告放火之際，雖被害人乙○○、丙○○、丙○○皆已外出
    ，無人在家，然該建物既係供被害人三人平日居住之處所，
    仍不失為「現供人使用之住宅」，依上開說明，自不影響被
    告犯行之成立。
 ㈡ 罪名
　⒈依上開㈠之說明，核被告所為，係犯刑法第173條第3項、第1
    項之放火燒燬現供人使用之住宅未遂罪。而按家庭成員間實
    施身體或精神上不法侵害之行為，即屬家庭暴力；所稱家庭
    暴力罪者，謂家庭成員間故意實施家庭暴力行為而成立其他
    法律所規定之犯罪者。家庭暴力防治法第2條第1款、第2款
    定有明文。本件被告與被害人乙○○、丙○○為父母子女關係，
    與被害人丙○○則為兄妹關係，此為被害人乙○○於警詢時陳明
    在卷（見偵字卷第24頁），分別具有家庭暴力防治法第3條
    第3款、第4款之家庭成員關係。被告本案所犯刑法第173條
    第3項、第1項放火燒燬現供人使用之住宅未遂罪，業經本院
    認定在前，復核被告本案犯行整體性質係對被害人三人實施
    經濟上、身體上之不法侵害，是揆諸上開規定，被告本案所
    犯自亦核屬家庭暴力防治法第2條第2款之家庭暴力罪無疑，
    惟因家庭暴力防治法對此另無罰則之相關規定，仍應依前開
    刑法規定加以處斷，附此指明。
　⒉被告一個放火行為，其燒燬之物雖有上開住宅結構外部分及
    該住宅屋內之物品，然其放火行為僅為一個，應為整體觀察
    而為單純一罪；且放火燒燬現供人使用之住宅罪，自係指供
    人使用房屋之整體而言，應包括牆垣及該建築物內所有設備
    及物品，而放火罪之直接被害法益為一般之社會公共安全，
    縱有同時侵害私人財產法益，仍以保護社會公共法益為重，
    故被告一個放火行為雖同時燒燬建築物與該建築物內之物品
    ，然此與同時燒燬數犯罪客體者之情形不同，仍論以刑法第
    173條第1項之放火燒燬現有人所在之建築物罪為己足，而不
    另成立刑法第175條第1、2項之罪。
 ㈢ 不論累犯之說明
　　被告前因竊盜案件，經法院判處徒刑確定，於108年6月22日
    執行完畢，有臺灣高等法院被告前案紀錄表在卷可參（見訴
    字卷第27至28頁），其受有期徒刑之執行完畢後，5 年以內
    故意再犯本案有期徒刑以上之罪，為累犯，本應依刑法第47
    條第1 項規定，加重其刑，惟考量構成累犯之前案係竊盜罪
    ，本案為放火燒燬現供人使用之住宅未遂罪，二者罪質不同
    ，且毫無關連，難認其本件再犯，係有特別惡性，抑或對於
    刑罰之反應力薄弱，而有加重刑度之必要，參考司法院大法
    官會議釋字第775號解釋意旨，認本案無依累犯規定加重其
    刑之適用。
 ㈣ 刑之減輕　
  ⒈被告已著手於放火行為之實行而未生該住宅燒燬之結果，為
    未遂犯，應依刑法第25條第2項之規定減輕其刑。
　⒉次按行為時因精神障礙或其他心智缺陷，致其辨識行為違法
    或依其辨識而行為之能力，顯著減低者，得減輕其刑，刑法
    第19條第2項定有明文。經查，被告經診斷有安非他命、嗎
    啡、鎮定及安眠劑使用障礙症等所致之精神疾患，致其辨識
    自身行為違法或依其辨識而行為之能力受到影響，涉案時處
    於精神行為激躁狀態，辨識其行為違法，或依其辨識而行為
    之能力下降，但未達不能等情，有衛生福利部桃園療養院11
    1年2月17日桃療癮字第1110001092號函及函附精神鑑定報告
    書在卷可查（見訴字卷第241至第255頁），本院綜合全案卷
    證以觀，認被告為上開犯行時，其精神障礙應已達致其依其
    辨識而行為之能力顯著減低之狀態，故依刑法第19條第2項
    規定減輕其刑，並依法遞減其刑。至於鑑定意旨另以被告施
    用安非他命之行為，基於自願，且有預見法益遭侵害之可能
    乙節，且引述被告之父、母、妹所述，指稱被告於濫用安眠
    藥物後，曾出現激躁及毀損行為（見訴字卷第246頁）等情
    ，然依其他卷內事證，並無證據認定被告於施用毒品或濫用
    安眠藥物後，曾有放火之行為，被告亦無放火相關之前案資
    料，有臺灣高等法院被告前案紀錄表存卷可查，故此部分無
    從認定被告有刑法第19條第3項規定，因故意或過失自行招
    致同法第19條第2項規定之情形，併此敘明。
 ㈤ 爰審酌被告不思理性處理其情緒問題，竟著手在現供人使用
　  之住宅為放火行為，已引發其他無辜之人之生命、財產法益
    遭受侵害之高度危險，所為應予非難，惟念其因安非他命、
    嗎啡、鎮定及安眠劑使用障礙症等所致之精神疾病影響，而
    為本案犯行，又其犯後大致坦承犯行，兼衡其犯罪之動機、
    目的、手段、上址住宅燒損程度、其國中肄業之智識程度、
    無業、貧寒之生活經濟狀況等一切情狀，量處如主文所示之
    刑，以資懲儆。
據上論斷，依刑事訴訟法第299條第1項前段，判決如文。
本案經檢察官陳美華提起公訴、檢察官蔡宜均到庭執行職務。
中　　華　　民　　國　　111 　年　　4 　月　　28 　　日
           刑事第五庭    審判長法　官　呂世文
　　　　　　　　　             法  官  曾淑君
                               法  官  陳郁融
以上正本證明與原本無異。
如不服本判決應於收受判決後20日內向本院提出上訴書狀，並應
敘述具體理由。其未敘述上訴理由者，應於上訴期間屆滿後20日
內向本院補提理由書(均須按他造當事人之人數附繕本)「切勿逕
送上級法院」。 
　　　　　　　　　　　　　　 　書記官　許哲維　　　　 
中　　華　　民　　國　　111 　年　　4 　　月　　28　　日
附錄本案論罪科刑法條全文 
刑法第173條
放火燒燬現供人使用之住宅或現有人所在之建築物、礦坑、火車
、電車或其他供水、陸、空公眾運輸之舟、車、航空機者，處無
期徒刑或7年以上有期徒刑。
失火燒燬前項之物者，處1年以下有期徒刑、拘役或1萬5千元以
下罰金。
第1項之未遂犯罰之。
預備犯第1項之罪者，處1年以下有期徒刑、拘役或9千元以下罰
金。